【裁判字號】    89,訴,719
【裁判日期】    901221
【裁判案由】    竊佔等
【裁判全文】
臺灣基隆地方法院刑事判決                          八十九年度訴字第七一九號
    公  訴  人  臺灣基隆地方法院檢察署檢察官
    被      告  丙○○
    選任辯護人  柯士斌
                陳英鳳
右列被告因竊佔等案件，經檢察官提起公訴（八十九年度偵字第九九五號），本院判
決如左：
    主  文
丙○○於他人保安林內擅自設置工作物，處有期徒刑柒月，緩刑貳年。附圖所示編號
Ｂ部份之木造雞舍（面積共計壹佰柒拾玖平方公尺）之地上工作物沒收。
    事  實
一、丙○○明知坐落基隆市○○區○○段一一五二地號之土地係經台灣省政府公告之
    中華民國所有法定山坡地，由財政部國有財產局管理，且另屬森林法第二十二條
    所規範編定公告之保安林地，竟意圖為自己不法之利益，未經國有財產局同意，
    於民國八十二年間起，擅自在林相完整如附圖編號Ｂ部分所示之土地，搭建雞舍
    五間（面積合計為一七九平方公尺），而佔為己用。嗣於八十八年十一月五日經
    基隆市政府建設局農林課偕同基隆市中正區公所人員勘查發覺上情。
二、案經基隆市警察局第四分局報請臺灣基隆地方法院檢察署檢察官偵查起訴。
    理  由
一、訊據被告丙○○固坦承於前揭國有保安林地搭建雞舍五間工作物之事實不諱，惟
    矢口否認有何上開犯行，並辯稱：該處於六十四年間即由乙○○占有使用用以養
    雞，六十五年間乙○○將該處讓伊使用，伊於同年以鐵皮搭建成數間雞舍，日後
    僅進行屋頂整修，面積並無擴大云云。經查：坐落基隆市○○區○○段一一五二
    地號之土地，為中華民國所有之山坡地，且屬森林法第二十二條所規範編定公告
    之保安林地之事實，不惟有土地登記謄本，亦有基隆市政府八十九年十一月二十
    九日八九基府建農字第一０六一六０號函等各一份在卷可證。又被告未經該土地
    管理機關國有財產局同意即於附圖所示Ｂ部份國有山坡地及保安林地上占用並興
    建雞舍五間面積達一七九平方公尺等情，經基隆市政府建設局山坡地查報小組、
    台灣基隆地方法院檢察署檢察官及本院分別至現場勘驗屬實，並囑託基隆市安樂
    區地政事務所至現場測量明確，有基隆市山坡地查報取締案件現場勘查紀錄、勘
    驗筆錄二份、土地複丈成果圖及現場照片四十八張在卷可證。再者，經本院向行
    政院農業委員會林務局農林航空測量所價購附圖所示位置於七十九年、八十一年
    、八十二年、八十三年及八十七年間拍攝之航空照片（八十年間並未進行航空拍
    攝），經該所派員至現場會勘後判讀結果，發現該地號土地於七十九年及八十一
    年間均未見有開挖及建築物之蹤影，仍為林相極為完整之山坡地，直自八十二年
    七月十七日航空照片始可見有開挖蹤影，至八十三年九月三日航空照片已清晰可
    見該地號土地有輕度面積開挖及建屋存在情形，有本院勘驗筆錄、行政院農業委
    員會林務局農林航空測量所函及上開航空照片十張隨案可稽，被告空言狡辯該雞
    舍係於六十五年所興建，事後僅整修屋頂未擴大面積使用云云，顯屬無稽。至於
    證人乙○○雖於本院調查時證述被告係於六十四、六十五年間在工寮旁邊蓋雞舍
    ，事後僅更換屋頂等語，惟與證人乙○○前於偵查中所證述之內容互核不符，其
    嗣後番異前詞於本院調查中所為有利於被告之上開證言，顯係迴護被告之詞，自
    不足採信。綜上所述，被告上開辯解尚屬無據，本件事證明確，其犯行堪以認定
    ，應予依法論科。
二、又被告丙○○行為後，森林法於八十七年五月二十七日修正公布，同年月二十九
日生效，比較新舊法之法定本刑，八十七年五月二十七日修正前森林法第五十一
    條第一項之於他人森林內擅自墾植或設置工作物罪，其法定本刑為六月以上五年
    以下有期徒刑，得併科三萬元以下罰金之罪，嗣森林法於八十七年五月二十七日
    經總統令公布修正施行，被告前開相同構成要件之行為，依修正後森林法第五十
    一條第一項之罪，其法定本刑為六月以上五年以下有期徒刑，得併科新台幣六十
    萬元以下罰金之罪，依從新從輕原則適用之結果，被告前開行為依修正前之森林
    法條第一項之規定較有利於被告。核被告所為，係犯修正前森林法第五十一條第
    二項、第一項之於他人保安林內擅自設置工作物罪。被告擅自在他人保安林設置
    工作物之行為，既均以保安林之利用使用為目的，是其罪質自含括竊佔之意義，
    為竊佔罪之狹義、特別規定，依法規競合之狹義法優於廣義法原則，仍應依修正
    前森林法第五十一條第二項、第一項罪論處。至於被告所占用之上開地號土地，
    雖亦經行政院核定公告為山坡地，惟依山坡地保育利用條例第三條之定義，該條
    例所謂之「山坡地」，係指「國有林事業區、試驗用林地及保安林地以外，經省
    （市）主管機關參照自然形勢、行政區域或保育、利用之需要，就合於左列情形
    之一者劃定範圍，報請行政院核定公告之公、私有土地：一、標高在一百公尺以
    上者。二、標高未滿一百公尺，而其平均坡度在百分之五以上者」。則為山坡地
    保育利用條例所稱之「山坡地」，並不包括國有林事業區、試驗用林地及保安林
    地，依上開條文文義觀之，應至為明確，查其當初立法意旨，應係考量上開「國
    有林事業區、試驗用林地及保安林地」，均有森林法足以規範，故無庸於山坡保
    育利用條例中重加規定。而上開地號土地既已依法公告為保安林地，已如前述，
    即非山坡地保育利用條例所稱山坡地，應無違反山坡地保育利用條例之問題，公
    訴人認被告另涉有山坡地保育利用條例第三十四條第一項之罪，顯有誤會，附此
    敘明。茲審酌被告之素行尚佳，及本件犯罪之動機、目的、方法、情節輕重暨犯
    罪後之態度等一切情狀，爰量處如主文所示之刑，以資懲儆。又查被告前未曾受
    有期徒刑以上刑之宣告，有台灣基隆地方法院檢察署刑案資料查註紀錄表、本院
    被告全國前案記錄表各一紙附卷足考，被告因一時失慮，在公有山坡地內設置工
    作物，致罹刑章，屬偶發犯罪，其經此教訓，今後當知所戒惕，應無再犯之虞，
    本院因認本件所宣告之刑以暫不執行為適當，故併諭知如主文所示之緩刑，用勵
    自新。另被告所設置之附圖Ｂ所示之木造雞舍地上工作物（面積合計一百七十九
    平方公尺）為被告所有並因本件犯罪所得之物，應依修正前森林法第五十一條第
    四項及刑法第三十八條第一項第三款之規定宣告沒收。
三、公訴意旨另以：被告丙○○於八十年間，擅自在前揭山坡地附圖Ａ所示部分之土
    地上以新網將四週圍起來作為養雞場，占用面積達平方公尺一八四０平方公尺，
    因認被告此部分另涉犯修正前山坡地保育利用條例第三十四條第一項擅自設置工
    作物罪、修正前森林法第五十一條第二項於他人保安林內擅自設置工作物罪及刑
    法第三百二十條第二項之竊佔罪嫌云云。按犯罪事實應依證據認定之，無證據不
    得推定其犯罪事實；又不能證明被告犯罪者，應諭知無罪之判決，刑事訴訟法第
    一百五十四條、第三百零一條第一項分別定有明文。又事實之認定，應憑證據。
    如未能發現相當證據，或證據不足以證明，自不能以推測或擬制之方法，為裁判
    基礎（最高法院四十年台上字第八六號判例參照）。再按山坡地保育利用條例第
    三十四條第一項係刑法第三百二十條第二項之特別規定，其犯罪性質當然含有竊
    佔罪質，而竊佔罪為即成犯，於其竊佔行為完成時犯罪即成立，以後之繼續佔用
    乃狀態之繼續，而非行為之繼續，故於竊佔後雖將原有建物拆除另予改建，僅係
    竊佔狀態繼續中變更其使用之方法，不構成另一新竊佔罪（最高法院八十七年台
    上字第七０九號、八十三年台上字第五一九０號刑事判決參照）。
四、訊據被告丙○○固承認占有上開保安林地做為養雞場使用之事實，惟辯稱：上開
    保安林地係證人乙○○於六十四年間即以網子圈圍占用，後於六十五年間將該處
    養雞場讓與伊使用，使用迄今並無擴大占用面積等語。經查，被告丙○○所辯前
    揭事實，業據證人乙○○於檢察官偵查中及本院審理中證稱：前揭養雞場為其於
    六十一年間開始占用，六十四年間因被告有意經營養雞場，其遂將上開土地讓與
    被告使用，讓與被告使用之土地面積，與被告現在使用之面積一樣無擴大情形等
    語，證人戊○○證稱：其於七十五年間選里長時，即知該處有一處養雞場，是丙
    ○○經營，面積看起來與現在差不多等語及證人甲○○、丁○○等當地住戶證稱
    七十幾年被告即於該處養雞，養雞場使用之面積與現在所見差不多等語屬實，足
    見被告應僅係在受讓之原有面積下經營養雞場，並未擴大佔用面積。此外本院又
    查無其他積極證據，足認被告確有公訴人所指於八十年間在上開地號土地上設置
    網圈占用之犯行，依照前揭法文及說明，不能證明被告犯罪，本應為無罪之諭知
    ，惟公訴意旨認此無罪部分與已起訴之有罪部分，有接續犯實質上一罪之關係，
    爰不另為無罪之諭知，併此敘明。
據上論斷，應依刑事訴訟法第二百九十九條第一項前段，八十七年五月二十七日修正
公布前之森林法第五十一條第二項、第一項、第四項，刑法第十一條前段、第二條第
一項但書、第七十四條第一款、刑法第三十八條第一項第三款，罰金罰鍰提高標準條
例第一條前段，判決如主文。
本案經檢察官黃士元到庭執行職務。
中      華      民      國    九十      年     十二     月    二十一    日
                                台灣基隆地方法院刑事第二庭
                                        法  官  汪  梅  芬
右正本證明與原本無異。
對於本件判決如有不服，應於收受送達後十日內，向本院提出上訴書狀，上訴於臺灣
高等法院，並按他造當事人之人數附具繕本。
                                        書記官  黃  致  祥
中      華      民國     九十     年     十二     月    二十七    日
附錄法條：
八十七年五月二十七日修正公布前之森林法第五十一條第一項、第二項、第四項：
於他人森林內，擅自墾殖或設置工作物者，處六月以上五年以下有期徒刑，得併科三
萬元以下罰金。
前項之罪於保安林犯之者，得加重其刑至二分之一。
犯本條之罪者，其墾殖物及工作物沒收之。


司法院資訊處製作；財團法人民間司法改革基金會備份。
